---
output: github_document
---

<!-- README.md is generated from README.Rmd. Please edit that file -->

```{r, include = FALSE}
knitr::opts_chunk$set(
  collapse = TRUE,
  comment = "#>"
)
```

# Determinação de fontes e sumidouros de carbono atmosférico no Brasil por meio da análise de regressão linear

### Aluno: Alan R. Panosso
### Data: 31/08/2021

Projeto final apresentado os instrutores **Athos Damiani** e **Fernando Correa** da [curso-R](https://curso-r.com/) como parte das exigências para a finalização do curso de **Regressão Linear** (Trilha de Machine Learning - Turma Agosto 2021).

## Introdução

As concentrações atmosféricas de gases do efeito estufa (GEE) têm aumentado a níveis preocupantes. De acordo com a **Organização Meteorológica Mundial** (*WMO*) as concentrações atmosféricas de dióxido de carbono (CO~2~), metano (CH~4~) e óxido nitroso (N~2~O) atingiram novas máximas no ano de 2015 com CO~2~ a 400,0 ± 0,1 ppm, CH~4~ em 1845 ± 2 ppb e N~2~O em 328,0 ± 0,1 ppb, valores que representam, respectivamente, 144%, 256% e 121% dos níveis pré-industriais ([WMO, 2016](http://ane4bf-datap1.s3-eu-west-1.amazonaws.com/wmocms/s3fs-public/GHG_Bulletin_12_EN_web_JN161640.pdf?aZaKZhdpDfJdmHvtbSvLwbj6zb_PWwdz)). 

O Observatório Orbital de Carbono-2 (OCO-2) foi projetado pela **Agência Espacial Americana** (*National Aeronautics and Space Administration - NASA*) para apoiar a quantificação e o monitoramento das emissões antropogênicas de CO~2~. 

O satélite OCO-2 foi lançado em julho de 2014 e desde então mede a concentração de CO~2~ atmosférico indiretamente por meio da intensidade da radiação solar refletida em função da presença de dióxido de carbono em uma coluna de ar. Essas medições resultam em mapas espaciais densos e em escala fina de frações molares médias de coluna de ar seco de dióxido de carbono (X~CO2~).

Nesse contexto, a variação de X~CO2~ opode ser modelada por meio da **análise de regressão linear simples**, uma vez que se espera um aumento dessas concentrações com o passar do tempo. Em adição, as estimativas do coeficiente angular **β~1~** fornece informações importantes para uma determinada região, haja visto que se **β~1~'** (observado para essa região) for significativamente maior ao **β~1~** padrão (observado para uma macro-região), tal área poderá ser considerada uma potencial fonte de carbono para a atmosfera, caso contrário (**β~1~'** < **β~1~**), a área em questão poderá ser considerada um sumidouro de CO~2~ atmosférico, mitigando o efeito estufa adicional e, consequentemente, as mudanças climáticas globais. 

## Hipótese e objetivo

A hipótese do projeto é que essa tendência de aumento da concentração atmosférica de CO~2~ pode ser utilizada como um indicativo para a classificação de áreas como **fontes** ou **sumidouros** de CO~2~ utilizando as estimativas de **β~1~** provenientes da análise de regressão linear simples.

## Material e Métodos

Para a aquisição de dados será utilizado metodologia desenvolvida e apresentada anteriormente no curso de R para Ciências de dados 2, ministrados pela Curso-r ([Projeto Final r4ds2](https://github.com/arpanosso/projetofinal_r4ds2)), onde foram utilizadas técnicas de *web scraping* e **faxina de dados** para obtenção dos valores de X~CO2~.


Breve descrição das variáveis da base:

**longitude**: coordenada geográfica que especifica a posição leste-oeste de um ponto na superfície da Terra;

**longitude_bnds**: são, respectivamente, os limites superior e inferior da coordenada, onde a **longitude** para um ponto foi dada pela média desses limites;

**latitude**: é uma coordenada geográfica que especifica a posição norte-sul de um ponto na superfície da Terra;

**latitude_bnds**: são, respectivamente, os limites superior e inferior da coordenada, onde a **latitude** para um ponto foi dada pela média desses limites;

**time_yyyymmddhhmmss**: data de leitura, em ano, mês, dia, horas minutos e segundos;

**time_bnds_yyyymmddhhmmss**: limites de tempo utilizados para o cálculo da data de leitura;

**altitude_km**: altitude média em km;

**alt_bnds_km**: limites da altitude, 0 (nível do mar) e altitude do satélite no momento de leitura;

**fluorescence_offset_relative_771nm_idp**: Fração de radiância de nível contínuo explicada por um termo de deslocamento aditivo na janela espectral de 757 nm (sem unidade);

**fluorescence_offset_relative_757nm_idp**: Fração da radiância de nível contínuo explicada por um termo de deslocamento aditivo na janela espectral de 771 nm (sem unidade);

**xco2_moles_mole_1**: Fração molar de ar seco de CO~2~ em média da coluna. 

```{r}
oco2 <- readr::read_rds("data/oco2.rds")
dplyr::glimpse(oco2)
```

Será necessário transformar os dados de X~CO2~, para ppm em seguida criar as variáveis de data a partir da variável `time_yyyymmddhhmmss`.

```{r}
oco2<-oco2 |>
         dplyr::mutate(
           xco2 = xco2_moles_mole_1*1e06,
           data = lubridate::ymd_hms(time_yyyymmddhhmmss),
           year = lubridate::year(data),
           month = lubridate::month(data),
           day = lubridate::day(data),
           dia = difftime(data,"2014-01-09", units = "days"),
           day_week = lubridate::wday(data),
           month_year = lubridate::make_date(year, month, 1) )
```

Existe uma tendência de aumento monotônica mundial da concentração de CO~2~ na atmosfera, assim, ela deve ser modelada para obtermos **β~1~** para ser considerado o padrão para comparação às tendências  regionais. Devido à periodicidade de retorno do satélite em um ponto (ao redor de 16 dias) os dados devem ser agrupados pelo mês dentro de um determinado ano.


```{r, warning=FALSE, error=FALSE, message=FALSE}
oco2 |> 
  dplyr::filter(year == 2015) |> 
  dplyr::group_by(dia) |> 
  dplyr::summarise(xco2_mean = mean(xco2, na.rm =TRUE)) |> 
  ggplot2::ggplot(ggplot2::aes(x=dia,y=xco2_mean )) +
  ggplot2::geom_point(shape=21,color="black",fill="gray") +
  ggplot2::geom_line(color="red") +
  ggplot2::geom_smooth(method = "lm") +
  ggpubr::stat_regline_equation(ggplot2::aes(
  label =  paste(..eq.label.., ..rr.label.., sep = "*plain(\",\")~~"))) +
  ggplot2::theme_bw()
```

Para ajustar o modelo linear, usamos `lm()`.

```{r, warning=FALSE, error=FALSE, message=FALSE}
oco2_aux <- oco2 |> 
  dplyr::filter(year == 2015) |>
  dplyr::group_by(dia) |> 
  dplyr::summarise(xco2_mean = mean(xco2, na.rm =TRUE))
mod <- lm(xco2_mean ~ dia, data = oco2_aux)
br <- mod$coefficients[2] # beta regional
ep <- summary(mod)$coefficients[2,2] # erro padrão
 # limite inferior do Beta regional
limite_inferior_beta_regional <- br - ep

# limite superior do Beta regional
limite_superior_beta_regional <- br + ep
```

Vamos olhar o diagnóstico da análise.

```{r}
broom::augment(mod, interval="confidence")
plot(mod)
cooks.distance(mod)
```

A próxima operação é selecionarmos na base de dados somente os pontos pertencentes ao território brasileiro. Assim vamos utilizar o pacote `{geobr}` para criarmos o filtro a partir dos polígonos das diferentes regiões do Brasil.

```{r}
regiao <- geobr::read_region(showProgress = FALSE)
br <- geobr::read_country(showProgress = FALSE)
```

Agora podemos extrair os polígonos.


```{r}
### Polígono Brasil
pol_br <- br$geom |> purrr::pluck(1) |> 
  as.matrix()

### Polígonos das Regiões
pol_norte <- regiao$geom |> purrr::pluck(1) |> 
  as.matrix()
pol_nordeste <- regiao$geom |> purrr::pluck(2) |> 
  as.matrix()
pol_sudeste <- regiao$geom |> purrr::pluck(3) |> 
  as.matrix()
pol_sul <- regiao$geom |> purrr::pluck(4) |> 
  as.matrix()
pol_centroeste<- regiao$geom |> purrr::pluck(5) |> 
  as.matrix()
```

```{r}
# Retirando alguns pontos
# pol_br <- pol_br[pol_br[,1]<=-34,]
# pol_br <- pol_br[!((pol_br[,1]>=-38.8 & pol_br[,1]<=-38.6) &
#                               (pol_br[,2]>= -19 & pol_br[,2]<= -16)),]

pol_nordeste <- pol_nordeste[pol_nordeste[,1]<=-34,]
pol_nordeste <- pol_nordeste[!((pol_nordeste[,1]>=-38.7 & pol_nordeste[,1]<=-38.6) & pol_nordeste[,2]<= -15),]
```


Plot de todos os pontos.

```{r}
 br |>
   ggplot2::ggplot() +
   ggplot2::geom_sf(fill="#2D3E50", color="#FEBF57",
           size=.15, show.legend = FALSE) +
   ggplot2::geom_point(data=oco2 |> dplyr::filter(year == 2014) ,
              ggplot2::aes(x=longitude,y=latitude),
              shape=3,
              col="red",
              alpha=0.2)
```

Definindo uma função para criar as flags das diferentes regiões e da amazônia legal

```{r}
def_pol <- function(x, y, pol){
  as.logical(sp::point.in.polygon(point.x = x,
                                  point.y = y,
                                  pol.x = pol[,1],
                                  pol.y = pol[,2]))
}
```

Vamos criar o filtro para os pontos pertencentes ao polígono do Brasil, demais regiões e da amazônia legal. Devemos salientar que esses dados estão com a tendência de aumento ao longo do tempo, posteriormete vamos salvar esses dados para posterior disponibilização.

```{r, eval=FALSE}
# oco2 <- oco2 |>
#           dplyr::mutate(
#             flag_br = def_pol(longitude, latitude, pol_br),
#             flag_norte = def_pol(longitude, latitude, pol_norte),
#             flag_nordeste = def_pol(longitude, latitude, pol_nordeste),
#             flag_sul = def_pol(longitude, latitude, pol_sul),
#             flag_sudeste = def_pol(longitude, latitude, pol_sudeste),
#             flag_centroeste = def_pol(longitude, latitude, pol_centroeste)
#           )
# dplyr::glimpse(oco2)
```

Pra garantir a reprodutibilidade desse material, vamos salvar/disponibilizar os dados na base `oco2_br_trend.rds`, somente com os pontos dentro do território nacional.

```{r}
 # readr::write_rds(oco2 |>
 #                    dplyr::mutate(flag_br = flag_br | flag_nordeste) |> 
 #                    dplyr::filter(flag_br) |> 
 #                    dplyr::select(-flag_br)
 #                  , "data/oco2_br_trend.rds")
```


Vamos ler o banco de dados *[com a tendência]*.

```{r}
oco2_br_trend <- readr::read_rds("data/oco2_br_trend.rds")
```


Devemos criar a análise para um ano específico, pois a comparação do artigo será ano a ano.

```{r}
oco2_nest <- oco2_br_trend |>
  dplyr::filter(year == 2015) |> 
  tibble::as_tibble() |> 
  dplyr::mutate(quarter = lubridate::quarter(data),
                quarter_year = lubridate::make_date(year, quarter, 1)) |>   tidyr::pivot_longer(
    starts_with("flag"),
    names_to = "region",
    values_to = "flag",
  ) |> 
  dplyr::filter(flag) |> 
  dplyr::mutate(region = stringr::str_remove(region,"flag_")) |> 
  dplyr::group_by(region, longitude, latitude, dia) |> 
  dplyr::summarise(xco2_mean = mean(xco2, na.rm=TRUE)) |> 
  dplyr::mutate(
    regi = region,
    id_time = dia
  ) |> 
  dplyr::group_by(region, latitude, longitude) |> 
  tidyr::nest() 
```

Função para construção da análise de regressão linear para cada pixel, e diagnósticos.

```{r}
linear_reg <- function(df, output="beta1"){
  # Modelo para cada pixel
  modelo <- lm(xco2_mean ~ dia, data=df)
  beta_1 <- c(summary(modelo)$coefficients[2])
  
  # Definindo o modelo
  if(output=="beta1"){ 
    return(beta_1)
  }
  
  # Salvando o valor P
  if(output=="p_value"){
    if(is.nan(beta_1)){
      beta_1 <- 0
      p <- 1
    }else{
      p <- summary(modelo)$coefficients[2,4]
      if(is.nan(p)) p <- 1
    }
    return(p)
  }
  
  # Criando gráfico
  if(output=="plot"){
    plot <- df |> 
      ggplot2::ggplot(ggplot2::aes(x=dia,y=xco2_mean)) +
      ggplot2::geom_point() +
      ggplot2::theme_bw()
    return(plot)
  }
  if(output=="hist"){
    hist <- df |> 
      ggplot2::ggplot(ggplot2::aes(x=xco2_mean, y=..density..)) +
      ggplot2::geom_histogram(bins=10, color="black", fill="lightgray") +
      ggplot2::geom_density()+
      ggplot2::theme_bw()
    return(hist)
  }
  
  # Anomalia é o Xco2 do regional menos o Xco2 do pixel, melhor é o contrário.
  if(output == "partial"){
     partial <- df |> 
       dplyr::summarise(xco2 = mean(xco2_mean), na.mr=TRUE) |> 
       dplyr::pull(xco2)
     return(partial)
  }
  
    if(output == "n"){
     return(nrow(df))
   }
}
```

Vamos aplicar a função para cada ponto de amostragem do satélite (pixel).

```{r}
oco2_nest <- oco2_nest |> 
  dplyr::mutate( 
    beta_line = purrr::map(data,linear_reg, output="beta1"),
    p_value = purrr::map(data,linear_reg, output="p_value"),
    partial = purrr::map(data,linear_reg, output="partial"),
    n_obs = purrr::map(data,linear_reg, output="n")
    #plot = purrr::map(data,linear_reg, output="plot"),
    #hist = purrr::map(data,linear_reg, output="hist")
  )
```

```{r}
# oco2_nest |> 
#   dplyr::filter(region == "norte") |> 
#   dplyr::filter(p_value < 0.05, beta_line < 0) |> 
#   dplyr::pull(plot)
```

```{r, error=FALSE, warning=FALSE, message=FALSE}
oco2_nest |> 
  # dplyr::filter(p_value < 0.05) |>
  dplyr::filter(n_obs > 5) |> 
  # dplyr::mutate(class = ifelse(beta_line > limite_inferior_beta_regional,
  #                              1,ifelse(beta_line < limite_inferior_beta_regional, -1, 0))
  #               ) |> 
  dplyr::select(longitude, latitude, n_obs) |> 
  ggplot2::ggplot(ggplot2::aes(x=longitude, y=latitude, color = n_obs)) +
  ggplot2::geom_point()
```



```{r}
oco2_aux <- oco2_nest |> 
  # dplyr::filter(region == "norte") |> 
  # dplyr::filter(p_value < 0.05) |> 
  dplyr::filter(n_obs > 7) |> 
  tidyr::unnest(cols = c(beta_line, partial)) |>
  dplyr::ungroup() |>
  dplyr::select(longitude, latitude, beta_line, partial)

q3_oco2 <- oco2_aux |> dplyr::pull(beta_line) |> quantile(.75)

oco2_aux <- oco2_aux |> 
  dplyr::mutate(
    anomaly =  partial - oco2_aux |> 
      dplyr::pull(partial) |>  
      mean(),
    Dbeta = beta_line - oco2_aux |> 
      dplyr::pull(beta_line) |> mean(na.rm=TRUE)
  )
q3_anom <- oco2_aux |> dplyr::pull(anomaly) |> quantile(.75)


oco2_aux <- oco2_aux |> 
  dplyr::mutate(
    beta_index =  ifelse(beta_line <=q3_oco2, 0, 1)
  )

# Mapeando
oco2_aux |> 
  ggplot2::ggplot(ggplot2::aes(x=longitude, y=latitude) ) + 
  ggplot2::geom_point()
```

```{r}
oco2_aux |> 
  ggplot2::ggplot(ggplot2::aes(x=beta_line)) +
  ggplot2::geom_histogram(bins=30,
                          fill="orange",
                          color="black") +
  ggplot2::labs(x="βpixel",y="Count") +
  ggplot2::geom_vline(xintercept = q3_oco2,
                      color = "red",
                      lty=2) +
  gghighlight::gghighlight(beta_line > q3_oco2,
                           unhighlighted_params = list(
                               color = "darkgray",
                               fill = "lightgray")) +
  ggplot2::theme_minimal()
```


```{r}
# oco2_aux |> 
#   ggplot2::ggplot(ggplot2::aes(x=anomaly)) +
#   ggplot2::geom_histogram(bins=30,
#                           fill="lightblue",
#                           color="black") +
#   ggplot2::labs(x="Anomaly",y="Count") +
#   ggplot2::geom_vline(xintercept = q3_anom,
#                       color = "red",
#                       lty=2) +
#   gghighlight::gghighlight(anomaly > q3_anom,
#                            unhighlighted_params = list(
#                                color = "darkgray",
#                                fill = "lightgray")) +
#   ggplot2::theme_minimal()
```

```{r}
sp::coordinates(oco2_aux)=~ longitude+latitude  
form_beta<-beta_line~1
form_anom<-anomaly~1
form_index<-beta_index~1
```


### Semivariograma para beta

```{r, warning=FALSE}
vari_beta <- gstat::variogram(form_beta, data=oco2_aux)
m_beta <- gstat::fit.variogram(vari_beta,fit.method = 7,
                               gstat::vgm(1, "Sph", 6, 1))
plot(vari_beta,model=m_beta, col=1,pl=F,pch=16)
```

### Semivariograma para anomalia

```{r, warning=FALSE}
vari_anom<-gstat::variogram(form_anom, data=oco2_aux)
m_anom <- gstat::fit.variogram(vari_anom,gstat::vgm(.8,"Sph",9,.2))
plot(vari_anom, model=m_anom, col=1,pl=F,pch=16)
```

### Semivariograma para beta_index

```{r, warning=FALSE}
vari_index <- gstat::variogram(form_index, data=oco2_aux)
m_index <- gstat::fit.variogram(vari_index,fit.method = 7,
                               gstat::vgm(1, "Sph", 6, 1))
plot(vari_index,model=m_index, col=1,pl=F,pch=16)
```

```{r}
x<-oco2_aux$longitude
y<-oco2_aux$latitude
dis <- .1 #Distância entre pontos
grid <- expand.grid(X=seq(min(x),max(x),dis), Y=seq(min(y),max(y),dis))
sp::gridded(grid) = ~ X + Y
```

```{r}
ko_beta<-gstat::krige(formula=form_beta, oco2_aux, grid, model=m_beta, 
    block=c(1,1),
    nsim=0,
    na.action=na.pass,
    debug.level=-1,  
    )

ko_anom<-gstat::krige(formula=form_anom, oco2_aux, grid, model=m_anom, 
    block=c(0,0),
    nsim=0,
    na.action=na.pass,
    debug.level=-1,  
    )

ko_index<-gstat::krige(formula=form_index, oco2_aux, grid, model=m_index, 
    block=c(0,0),
    nsim=0,
    na.action=na.pass,
    debug.level=-1,  
    )
```


```{r}
tibble::as_tibble(ko_beta) |> 
  dplyr::mutate(flag_br = def_pol(X,Y,pol_br),
                flag_nordeste = def_pol(X,Y,pol_nordeste)) |> 
  dplyr::filter(flag_br | flag_nordeste) |> 
  ggplot2::ggplot(ggplot2::aes(x=X, y=Y),color="black") + 
  ggplot2::geom_tile(ggplot2::aes(fill = var1.pred)) +
  ggplot2::scale_fill_gradient(low = "yellow", high = "blue") + 
  ggplot2::coord_equal()+
  ggplot2::labs(fill="βpixel") +
  ggplot2::theme_bw()
```
```{r}
tibble::as_tibble(ko_index) |> 
  dplyr::mutate(flag_br = def_pol(X,Y,pol_br),
                flag_nordeste = def_pol(X,Y,pol_nordeste)) |> 
  dplyr::filter(flag_br | flag_nordeste) |> 
  ggplot2::ggplot(ggplot2::aes(x=X, y=Y),color="black") + 
  ggplot2::geom_tile(ggplot2::aes(fill = var1.pred)) +
  ggplot2::scale_fill_gradient(low = "yellow", high = "blue") + 
  ggplot2::coord_equal()+
  ggplot2::labs(fill="Beta_index") +
  ggplot2::theme_bw()
```

```{r}
tibble::as_tibble(ko_anom) |> 
  dplyr::mutate(flag_br = def_pol(X,Y,pol_br),
                flag_nordeste = def_pol(X,Y,pol_nordeste)) |> 
  dplyr::filter(flag_br | flag_nordeste) |> 
  ggplot2::ggplot(ggplot2::aes(x=X, y=Y),color="black") + 
  ggplot2::geom_tile(ggplot2::aes(fill = var1.pred)) +
  ggplot2::scale_fill_gradient(low = "yellow", high = "blue") + 
  ggplot2::coord_equal()+
  ggplot2::labs(fill="Anomaly") +
  ggplot2::theme_bw()
```

